【裁判字號】    89,家上,83
【裁判日期】    900220
【裁判案由】    離婚等
【裁判全文】
臺灣高等法院臺中分院民事判決      八十九年度家上字第八三號
      上  訴  人  乙○○
      訴訟代理人  林世祿律師
      被 上訴 人  甲○○    .
      訴訟代理人  謝萬生律師
右當事人間請求離婚等事件，上訴人對於中華民國八十九年三月二十二日臺灣彰化地
方法院第一審判決（八十八年度婚字第二七一號），提起上訴，本院判決如左：
      主      文
原判決關於准被上訴人與上訴人離婚，並命上訴人給付被上訴人新臺幣拾伍萬元及遲
延利息，及該部分假執行之宣告，暨命上訴人負擔訴訟費用部分之裁判均廢棄。
右開廢棄部分，被上訴人在第一審之訴及假執行之聲請均駁回。
第一審（除確定部分外）及第二審訴訟費用由被上訴人負擔。
      事      實
甲、上訴人方面：
一、聲明：求為判決如主文所示。
二、陳述：除與原判決記載相同者，茲引用之外，補稱：
  (一)依臺灣彰化地方法院八十九年度簡上字第一○一號刑事判決可知被上訴人為了離
    婚不擇手段，甚且將自已受傷亦移花接木誣告上訴人，故被上訴人之指述不可率
    採。
  (二)另右述判決有罪部分不過是順手牽被上訴人，但因被上訴人掙開才受傷，並非存
    心故意，故非如被上訴人所云有暴力傾向，此為一般丈夫看到太太與男子在一起
    均會詢問之行為。
  (三)民法第一千零五十二條第二項規定之重大事由應係指同法條第一項所列十款原因
    以外之事由，始足當之，當事人主張之事由，如不構成第一項所列十款之離婚事
    由，即不能再以此不構成之原因事實，認屬同法條第二項規定之其他重大事由，
    而且八十九年度台上字第二五四五號判例指出若夫妻共犯詐欺，即難謂其互相因
    該犯罪而造成對方精神上之痛苦，自應解為彼此均無離婚請求權，且最高法院八
    十八年度台上字第一一七七號民事判決亦認為夫妻間共同可歸責之過失行為不能
    請求離婚，因此：
    1.既然打架部份不構成不堪同居之虐待，即不應再適用第二項離婚，否則豈非彈
      性太大，即無需第一項之列舉規定，大可廢除之，更何況第一千零五十二條第
      二項列明「有前項『以外』之重大事由」。
    2.更何況依最高法院八十五年度台上字第一一一六號民事判決「因一方之行為不
      檢而他方忿激，致有過當之行，必以該過當行為，經衡量夫妻一方受他方虐待
      所受侵害之嚴重性，並斟酌當事人之教育程度、社會地位及其他情事，認受他
      方虐待已逾越夫妻通常所能忍受之程度，而有侵害人格尊嚴與人身安全者，始
      得據為請求離婚之原因」，而同理第二項亦應斟酌雙方教育程度、社會地位及
      其他情事是否已達婚姻難以維持。
    3.而且第一千零五十二條第二項但書「其事由應由夫妻之一方負責者，僅他方得
      請求離婚」，而若雙方皆有責，則應認為均不得請求，因為若不如此解釋，則
      必有一方不止境的挑釁，如被上訴人先罵「幹你娘」，辱及上訴人父母，更且
      前往上訴人包廂拉扯後再來即為挑釁，並羞辱其朋友，更且提起民、刑事訴訟
      ，均為逼使上訴人答應離婚，故依前述八十一年度台上字第二五四五號判例即
      明兩造有責即不能離婚，故原判決既然認為「原告就其原因之發生雖非全然無
      責」即明均因被上訴人挑起，而且一再驗傷均未提告訴，卻在最後一併提出，
      即知被上訴人之用心，更何況在報載「家庭暴力防治法」實施後即有人藉故挑
      釁，因此解釋上雙方有責即不能請求離婚。
    4.更且提出民、刑事訴訟的均只被上訴人一方，並非上訴人，而上訴人亦一再希
      望被上訴人回心轉意，故依民法第一千零五十二條第二項但書焉能執為離婚之
      原因，且乃被上訴人行蹤不明，根本找不到人，因此實不合民法第一千零五十
      二條第二項之離婚事由。
  (四)再查民法第一千零五十六條之「過失」乃指「直接對離婚之原因事實之發生有過
    失」，而原判決既然認定被上訴人對原因之發生亦有責任，即不能請求之，更何
    況民、刑事訴訟，挑起糾紛，行蹤不明均是被上訴人所挑起，故非財產上請求即
    無理由，更何況被上訴人在致楊儒華夫婦信件中即兩次坦承會歸還五十萬元，故
    若非借款，何來歸還呢？故亦可主張抵銷，且証人即媒人夫妻之一張惠麗亦有提
    及，但原判決卻指未舉証即有誤會。
  (五)且在原審曾請查明「柯照梨（住彰化縣伸港鄉○○村○○路七一三號）、白煌銘
    （設彰化縣和美鎮○○路○段一一六號）醫師」與被上訴人之關係，但卻只函查
    而已，惟查溪湖距和美約一小時車程，而且溪湖有醫院（如其他傷單），且診斷
    書乃「鈍物擊傷割裂傷」，但被上訴人在原審卻稱「用夾子夾我手裂傷」，而白
    醫師回函卻是可詳述整個受傷過程，但是承認「經『友人』介紹」，惟老虎鉗與
    夾子不同，且應為「撕裂傷」而非割裂傷，故有造假之嫌，即應傳訊查明。
  (六)而台灣彰化地方法院八十八年度員簡字第四百二十三條案乃因檢方聲請，惟公訴
    人並未斟酌証人謝圳瑩、劉文勝証詞稱「有聽到玻璃破掉」他們才過來，故根本
    不知玻璃誰打的，而且依其所述有「拉扯衣服」「以腳踹告訴人」（見八十八年
    七月廿八日偵查筆錄），但診斷書上乃「只有右手背腹側撕裂傷」，即只手受傷
    ，但身體上卻無其他傷，故足証手乃打玻璃才破，而且被上訴人亦承認自己有撞
    玻璃情事，且今已經台灣彰化地方法院八十九年度簡上字第一○一號案改判，再
    傳陳清准、胡淑慧夫婦、曹振福、楊龍潭、宋秀親夫婦等作證，足証五月十一日
    第二次之傷乃被上訴人酒後失態所致，更有罵人行止，因此改判，故不能苛責上
    訴人。
三、證據：補提被上訴人致楊儒華夫婦之信函影本二件、臺灣彰化地方法院八十九年
    度簡上字第一○一號刑事判決影本一件及傳訊陳清准，胡淑慧、曹振福、楊龍潭
    、宋秀親作證。
乙、被上訴人方面：
一、聲明：求為判決：
  (一)上訴駁回。
  (二)第二審訴訟費用由上訴人負擔。
二、陳述：除與原判決記載相同者，茲引用之外，補稱：
  (一)婚姻乃一男一女之結合，以組織家庭共同生活為目的，故有足以破壞共同生活或
    難以維持共同生活之情事發生者，雖其情事不合民法第一千零五十二條第一項各
    款所定要件，亦得依同條第二項規定請求離婚。查本件上訴人不僅主觀上及客觀
    上均己喪失維持婚姻之意願，此揆諸兩造所簽訂之離婚協議書影本乙紙足証，且
    上訴人的毆打及其家人不定時的辱罵，加以上訴人尚有冥婚存在等情，在在均足
    以証明上訴人所為種種已造成婚姻破綻，難以維持婚姻之事實，客觀上更已達任
    何人處於同一環境下，均喪失維持婚姻意願之程度，使得被上訴人難以維持與其
    共同生活。矧兩造分居多時亦難再營共同生活，是兩造之婚姻客觀上亦無回復之
    可能，兩造之婚姻自有難以維持之重大事由。且本件兩造婚姻之所以無法維持全
    係因上訴人之行為所致，被上訴人應無任何可歸責之事由。
  (二)次查上訴人毆打被上訴人之事實，業經臺灣彰化地方法院八十九年度簡上字第一
    ○一號刑事判決確定在卷，是上訴人確有暴力傾向要無疑義，上訴意旨指摘被上
    訴人「就原因之發生非全然無責」云云，足証上訴人就其所為惡行全無悔意，核
    其視妻子如禁臠之心態，已難認兩造間有繼續保持共同生活之圓滿安全及幸福之
    可能。
三、末查，兩造間之婚姻「破綻」連連，其情形如歷次被上訴人於原審所提出之準備
    書狀足稽。又兩造之婚姻已難期和諧圓滿，是原審判決准予兩造離婚，自合於世
    界潮流之趨勢（採破綻主義），不言可喻。本件上訴意旨就其惡行多方矯飾，毫
    無悔意，更製造諸多婚姻破綻。其上訴顯無理由。
      理      由
一、被上訴人起訴主張：兩造係夫妻，上訴人與被上訴人結婚之前曾有一冥婚之妻，
    其於婚前曾因冥妻之事有毆打被上訴人之記錄，嗣與被上訴人結婚後，上訴人與
    其冥妻家之往來非但未見改善，反而變本加厲，除經常藉故徹夜不歸外，更每於
    被上訴人就此事與上訴人溝通時，即對被上訴人拳打腳踢，即使在公眾場所亦全
    然不顧夫妻情面，多次當眾毆打被上訴人成傷，被上訴人受此精神上及肉體上之
    折磨，實已達不堪同居虐待之程度，爰依民法第一千零五十二條第一項第三款規
    定請求與上訴人離婚。此外，上訴人所為種種已造成兩造婚姻破綻，且兩造就相
    關之民、刑事案件均已對簿公堂，彼此心結已深，日後實難再期兩造和平維持婚
    姻幸福，客觀上已達任何人處於同一環境下均喪失維持婚姻意願之程度，且兩造
    分居多時亦難再營共同生活，是兩造婚姻自有難以維持之重大事由，且本件兩造
    婚姻之所以無法維持全係因上訴人之行為所致，被上訴人亦得依民法第一千零五
    十二條第二項之規定，訴請離婚。又系爭五十萬元之款項係上訴人贈與被上訴人
    ，從而上訴人自不得主張與上開精神慰藉金抵銷。上訴人則以：被上訴人所受之
    傷或係婚前所致，或係婚後因雙方互相拉扯或由被上訴人自己所造成，上訴人並
    未毆打被上訴人，且被上訴人所提出之診斷書亦有造假之嫌，另被上訴人曾收受
    上訴人五十萬元之款項，因此被上訴人請求二百萬元之慰撫金若有理由，上訴人
    主張與該五十萬元之款項抵銷，且上開慰撫金實屬過高，被上訴人並非全無責任
    ，應予酌減等語，資為抗辯。
二、按夫妻之一方受他方不堪同居之虐待者，他方得向法院請求離婚，民法第一千零
    五十二條第一項第三款固有明文規定，而所稱「不堪同居之虐待」者，應就具體
    事件，衡量夫妻之一方受他方虐待所受侵害之嚴重性，斟酌當事人之教育程度、
    社會地位及其他情事，是否已危及婚姻關係之維繫以為斷，如一方之行為，已使
    其配偶在精神上或身體上有不可忍受之痛苦，並動搖夫妻間之誠摯基礎，始可認
    已達不堪同居之程度，倘夫妻平常相處，偶因觀念不同、意見不合而有言詞或輕
    微肢體衝突，如其情節依一般社會通念，互為體諒、退讓即可撫平彼此不滿情緒
    者，並不因當事人一方之過激反應即認已達不堪同居之程度。經查兩造係夫妻關
    係，雖未依戶籍法為結婚登記，惟雙方已於八十七年十月二日舉行結婚公開儀式
    ，有證人即被上訴人之母林銀及媒人張惠麗到庭證述屬實，並為兩造所不爭執，
    堪信為真實。被上訴人主張其遭上訴人精神上及身體上不堪同居之虐待等情，固
    據其提出八十七年八月十五日、八十七年十一月五日、八十八年五月十日晚上十
    時及十二時之驗傷診斷書四紙為證，惟兩造於八十七年八月十五日尚未結婚，當
    時並非夫妻，與前揭法條之規定自屬有間。且被上訴人之後仍與上訴人結婚，應
    認為有宥恕上訴人之意思。又被上訴人主張上訴人於八十七年十一月五日以煙灰
    缸丟擲被上訴人及以夾子（老虎鉗）夾傷被上訴人之左手掌，致被上訴人受有左
    手掌0.5×0.1cm之割裂傷及右上臂3×3cm之瘀血紅腫等傷害乙節，為上訴人所否
    認，經原審向出具該診斷書之白外科診所函查被上訴人驗傷過程，據檢驗醫師白
    煌銘於八十九年二月十七日覆函表示：「該病患係經友人介紹於八十七年十一月
    五日到本所就診，並告知係其夫所傷，手部傷痕0.5×2cm應是尖物劃傷，當日患
    者告知其夫以老虎鉗欲傷她，可能是被老虎鉗尾端劃傷。右上臂瘀血紅腫3×3cm
    乃鈍物所傷，可能是拉扯中所產生的瘀血」，經與所附被上訴人之病歷記載互核
    結果相符，有該診所提出之病歷影本乙紙在卷可按。另上訴人復於八十八年五月
    十日晚間十時許在彰化縣溪湖鎮家園ＫＴＶ內以徒手拉扯被上訴人右臂，使被上
    訴人受有右上臂擦傷（6×2cm）之傷害及於同日十一時許以拳腳毆打被上訴人致
    其受有右手背、腹側撕裂傷（1×0.1cm、1×0.2cm、0.5×0.1cm、1×0.1cm）之
    傷害等情，亦經原審調取該院八十八年度員簡字第四二三號傷害案件刑事卷宗審
    認無訛，並有本院八十九年度簡上字第一○一號刑事判決附卷可稽，衡之兩造所
    起三次衝突，於八十七年十一月五日係因被上訴人不滿上訴人晚歸致生齟齬，八
    十八年五月十日晚間第一次之衝突則係因上訴人不滿被上訴人與陌生男子一同前
    往唱歌，而欲將被上訴人拉開，被上訴人不從而遭上訴人拉扯成傷，同日第二次
    之衝突則係被上訴人進入上訴人唱歌之包廂內口出穢言，令上訴人在朋友面前難
    堪，上訴人在氣急失控之下，將被上訴人拉往隔壁包廂，被上訴人不從拉扯中造
    成傷害。從而，該等事件之發生，被上訴人亦非全無責任。按婚姻係以夫妻共同
    生活為目的，應互相尊重、忍讓與諒解，以共同建立和諧幸福美滿之家庭。觀之
    上揭三次傷害情節，被上訴人之傷勢均屬輕微，且係爭吵中之偶發事件，尚難憑
    此即認上訴人對於被上訴人虐待致不堪同居。又被上訴人以上訴人於兩造婚前有
    一冥婚之妻，且與冥妻家之往來密切，並經常藉詞晚歸，而達於精神上不可忍受
    之痛苦等情，惟據上訴人表示其僅要求被上訴人同意一年三節讓其前往探望其冥
    妻之父母，是上訴人上開要求，亦屬人情之常，並無不合理之處，而上訴人辯稱
    其晚歸係因工作之關係，惟不論何種原因，兩造亦非不得以理性溝通方式，互相
    體諒以解決此問題，從而被上訴人主張其遭受精神上痛苦而達不堪同居之程度等
    節，即無理由。
三、按民法第一千零五十二條第二項規定之「重大事由」，應係指同法條第一項所列
    十款原因以外之事由，始足當之，當事人主張之事由，如不構成第一項所列十款
    之離婚事由，即不能再以此不構成之原因事實，認屬同法條第二項規定之其他重
    大事由。又依民法第一千零五十二條第二項規定：「有前項以外之重大事由，難
    以維持婚姻者，夫妻之一方得請求離婚。但其事由應由夫妻之一方負責者，僅他
    方得請求離婚」等意旨觀之，必構成離婚之重大事由，有可歸責於夫妻之一方，
    始得由無責任之他方請求離婚，倘該重大事由，係夫妻間共同可歸責之過失行為
    所造成，即無容夫妻之任何一方依上開規定請求離婚之餘地（最高法院八十八年
    度台上字第一一七七號民事判決參照）。查本件被上訴人提起離婚之訴之主要理
    由為上訴人予以三次傷害，致不堪同居，且與冥婚妻家往來密切，並經常藉詞晚
    歸，而達於精神上不可忍受之痛苦等情，依上開說明，已不能認為係不堪同居之
    虐待，即不能再以此不成立之離婚事由，主張係民法第一千零五十二條第二項之
    「其他重大事由」請求離婚，況且兩造所起之三次衝突，被上訴人亦非全無責任
    ，且亦非嚴重到逾越被上訴人所能忍受之程度，衡之前揭說明，被上訴人即不能
    依民法第一千零五十二條第二項之規定請求離婚。
四、綜上所述，被上訴人依據民法第一千零五十二條第一項第三款、第二項請求與上
    訴人離婚，並無所據，不應准許。是其請求非財產上損害，亦無理由，應予駁回
    。原審判准兩造離婚並命上訴人給付非財產上損害，自有未洽，上訴人上訴意旨
    指摘原判決此部分不當，求為廢棄改判，為有理由，應由本院將原判決此部分廢
    棄改判如主文第二項所示。又關於假執行之宣告，亦因本訴請求無理由而失所附
    麗，應併予廢棄後駁回聲請。
五、兩造其餘主張及舉證，經核與判決結果之認定不生影響，不一一論列。
六、結論：本件上訴為有理由，依民事訴訟法第四百五十條、第七十八條，判決如主
    文。
中      華      民      國    九十      年      二      月     二十     日
~B1家事法庭審判長法  官  陳照德
~B2              法  官  陳成泉
~B3              法  官  曾謀貴
右為正本係照原本作成。
如對本判決上訴，須於收受判決送達後二十日內向本院提出上訴書狀，其未表明上訴
理由者，應於提出上訴後二十日內向本院提出上訴理由書（須按他造人數附具繕本）
，並繳納送達用雙掛號郵票拾份（每份參拾肆元）。
上訴時應提出委任律師或具有律師資格之人之委任狀；委任有律師資格者，另應附具
律師及格證書及釋明委任人與受任人有民事訴訟法第四百六十六條之一第一項但書或
第二項（詳附註）所定關係之釋明文書影本。
~B                書記官  林振甫
中      華      民      國    九十     年       二      月    二十一    日
附註：
民事訴訟法第四百六十六條之一（第一項、第二項）
對於第二審判決上訴，上訴人應委任律師為訴訟代理人。但上訴人或其法定代理人具
有律師資格者，不在此限。
上訴人之配偶、三親等內之血親、二親等內之姻親，或上訴人為法人、中央或地方機
關時，其所屬專任人員具有律師資格並經法院認為適當者，亦得為第三審訴訟代理人
。
                                                                        Ｌ


司法院資訊處製作；財團法人民間司法改革基金會備份。
